【裁判字號】    98,訴,2560
【裁判日期】    981202
【裁判案由】    塗銷所有權移轉登記等
【裁判全文】
臺灣臺中地方法院民事判決  98年度訴字第2560號
原      告    台新國際商業銀行股份有限公司
法定代理人    甲○○
訴訟代理人    丙○○
被      告    丁○○
被      告
兼訴訟代理人  乙○○○○○○
上列當事人間請求塗銷所有權移轉登記等事件，本院於民國98年
11月18日言詞辯論終結，判決如下：
    主      文
被告乙○○○○○○與丁○○間就如附表所示土地及建物所為贈
與之債權行為及所有權移轉之物權行為，應予撤銷。
被告丁○○應將如附表所示土地及建物於民國九十五年十二月二
十五日以贈與為登記原因之所有權移轉登記予以塗銷。
訴訟費用由被告負擔。
    事實及理由
一、兩造之主張及陳述：
(一)原告起訴主張：被告林楷燿於民國（下同）93年5月間向原
    告申請卡號0000000000000000號之現金卡，詎被告自95年10
    月10日後即開始逾期還款，目前消費記帳尚餘新臺幣（下同
    ）501, 519元（內含消費本金324,617元及利息176,902元）
    ，其已明顯陷入財務困難，卻於同年12月11日將其所有如附
    表所示之土地及建物（下稱系爭房地）贈與被告丁○○，並
    於同年月25日辦妥以贈與為原因之所有權移轉登記，顯為蓄
    意害及債權之行為，原告自得依民法第244條第1項撤銷被告
    之贈與行為，並依第4項規定請求回復原狀等情。並聲明：
    如主文所示。
(二)被告等則均以：因為被告林楷燿投資失利，被告丁○○怕其
    又去借錢，所以被告林楷燿才將系爭房地移轉登記給被告丁
    ○○等語置辯，並均聲明：原告之訴駁回。
二、本院經審酌兩造之主張及陳述，暨原告提出之現金卡申請書
    及約定書、債權金額計算書及地政事務所異動索引暨建謄影
    本各1份證據，並經本院函查之臺中市中正地政事務所中正
    地所四字第0980014267號函附北區○○○段93 28建號異動
    索引及謄本共5張暨普字84年第9845號、88年第163860號、
    92年第535550號、93年第266030號、95年第457830號等土地
    登記申請書相關資料影本共54張等證據資料，臚列兩造不爭
    執事項如下：
(一)被告林楷燿於93年5月間向原告申請卡號0000000000000000
    號之現金卡，詎被告自95年10月10日後即開始逾期還款，目
    前消費記帳尚餘501,519元（內含消費本金324,617元及利息
    176,902元）。
(二)被告林楷燿於95年12月11日將其所有系爭房地贈與被告丁○
    ○，並於同年月25日辦妥以贈與為原因之所有權移轉登記。
三、法院之判斷：
(一)本件應審究者，厥為原告主張：被告林楷燿所為上開以贈與
    為原因之系爭房地所有權移轉登記予被告丁○○之行為，屬
    詐害債權之行為，依法得撤銷其債權及物權行為，並應塗銷
    登記以回復原狀等情，是否有理？經查：
    1.按稱贈與者，謂當事人約定，一方以自己之財產無償給與
      他方，他方允受之契約。債務人所為之無償行為，有害及
      債權者，債權人得聲請法院撤銷之。債權人依前開規定聲
      請法院撤銷時，得並聲請命受益人回復原狀，民法第406
      條、第244條第1項與第4項本文分別定有明文。民法第244
      條之撤銷權之客體，包含債務人之債權行為與物權行為，
      債權人行使此撤銷權時，除得同時訴請撤銷債務人之債權
      行為與物權行為外，並可請求塗銷其所有權移轉登記（參
      最高法院42年台上字第323號、48年台上字第1750 號及56
      年台上字第347號判例意旨）。次按所謂害於債權人之權
      利者，指債務人減少其積極財產（如讓與所有權、設定他
      物權、免除債權等是），或增加消極財產（如承擔債務）
      ，因而足以減少其一般財產，削弱共同擔保，使債權受有
      損害而不能完全受清償，亦即因債務人所為之行為，致權
      利不能獲得滿足，使債權陷於清償不能、或困難、或遲延
      之狀態而言。
    2.查本件被告林楷燿於將系爭房地移轉為被告丁○○所有時
      ，其所有資產除系爭房地外，無其他財產一情，經本院依
      職權調取被告林楷燿財產總歸戶資料1份在卷可按，復據
      被告林楷燿於本院審理中陳明：伊名下沒有任何財產，僅
      有的1台汽車也已經賣掉了等語甚明（98年11月18日言詞
      辯論筆錄參照）。足見系爭房地應為被告林楷燿一切債務
      之總擔保，債權人原得按債權比例公平受償。則被告林楷
      燿將之無償贈與被告丁○○，顯已生資力減少之效果，且
      影響全體債權人公平受償之權益甚明，揆諸上開說明，被
      告間之行為確實有害及原告債權受清償之情事。另被告抗
      辯：因為被告林楷燿投資失利，被告丁○○怕其又去借錢
      ，所以被告林楷燿才將系爭房地移轉登記給被告丁○○云
      云，惟被告林楷燿既已明知積欠原告上開債務，且已無資
      力償還，復將系爭房地以贈與之方式移轉登記予被告丁○
      ○，則不論被告間贈與系爭房地之原因為何，均已侵害原
      告對被告林楷燿之債權。是被告之抗辯並不可採。又本件
      尚查無證據顯示原告已於知悉有撤銷原因時起，逾1年除
      斥期間不行使之情形。是原告主張被告林楷燿所為上開以
      贈與為原因之系爭房地所有權移轉登記予被告丁○○，屬
      詐害債權之行為，依法得撤銷其債權及物權行為，並應塗
      銷登記以回復原狀等節，應屬可採。
(二)綜上所述，原告主張被告間就系爭房地以贈與為原因之債權
    行為及移轉所有權登記之物權行為，有害及其債權，為可採
    取，則原告主張依民法第244條第1項之規定，請求撤銷上開
    債權及物權行為，並依同條第4項之規定，塗銷系爭房地之
    所有權移轉登記，為有理由，應予准許。
四、訴訟費用負擔之依據：民事訴訟法第78條、第85條第1項前
    段。
中    華    民    國    98    年    12    月    2     日
                  民事第四庭    法  官  張國華
附表：
┌─┬───────────────────┬─┬────┬─────┐
│編│土地坐落                              │地│面    積│權利範圍  │
│  ├───┬────┬──┬──┬────┤  ├────┤          │
│號│縣  市│鄉鎮市區○ 段 ○○段│地  號  │目│平方公尺│          │
├─┼───┼────┼──┼──┼────┼─┼────┼─────┤
│1 │台中市│北區    │賴厝│    │28-1    │建│358     │10000分之 │
│  │      │        │  │    │        │  │        │394       │
└─┴───┴────┴──┴──┴────┴─┴────┴─────┘
┌─┬──┬──────┬──────┬────┬─────────────┬────┐
│編│建號│基 地 坐 落 │建 物 門 牌 │主要建築│建物面積（平方公尺）      │權利範圍│
│號│    │            │            │材料、主├───┬─────────┼────┤
│  │    │            │            │要用途  │      │                  │        │
├─┼──┼──────┼──────┼────┼───┼─────────┤        │
│1 │328 │台中市北區賴│台中市北區永│鋼筋混凝│53.14 │陽台3.75          │全  部  │
│  │    │厝段28-1地│興街298巷3號│土造、住│      │花台1.40          │        │
│  │    │號          │4樓之1      │家用    │      │                  │        │
└─┴──┴──────┴──────┴────┴───┴─────────┴────┘
以上正本係照原本作成
如對本判決上訴，須於判決送達後20日內向本院提出上訴狀
中    華    民    國    98    年    12    月    2     日
                                書記官  王麗麗


司法院資訊處製作；財團法人民間司法改革基金會備份。
